【裁判字號】    88,訴,735
【裁判日期】    900731
【裁判案由】    給付工程款
【裁判全文】
臺灣新竹地方法院民事判決  八十八年度訴字第七三五號
    原      告  恆冠營造有限公司
    法定代理人  乙○○
    被      告  甲○
右當事人間請求給付工程款事件，本院判決如左：
    主    文
被告應給付原告新臺幣柒拾肆萬柒仟捌佰柒拾捌元，及自民國八十八年十一月七日起
至清償日止，按年息百分之五計算之利息。
原告其餘之訴駁回。
訴訟費用由被告負擔百分之五十四，餘由原告負擔。
本判決第一項於原告以新臺幣貳拾肆萬玖仟元為被告供擔保後，得假執行。
原告其餘假執行之聲請駁回。
    事    實
甲、原告方面：
  一、聲明：
   （一）被告應給付原告新台幣（下同）一百三十萬三千六百零四元整，及自起訴
         狀繕本送達之翌日起至清償日止按年息百分之五計算之利息。
   （二）原告願供擔保，請准宣告假執行。
  二、陳述：
   （一）緣原告於民國八十七年十二月十七日與被告就新竹縣寶山鄉○○村○○路
         一一０號一、二樓住宅修建工程簽立工程合約（以下簡稱系爭工程），雙
         方約定依原定施工範圍，估計工程款為一百五十四萬四千零九十八元，惟
         因施工期間被告對於工程細目有所變更，故於八十八年三月間一樓大部分
         工程已近完成時，雙方另訂定新約，約定施工範圍除包括已施作之一樓工
         程、尚未施作之一樓部分工程，再包含二樓之修建工程，工程款則依變更
         之施工範圍變更為一樓部分一百三十五萬二千三百五十五元，二樓部分一
         百萬五千九百八十元。然當原告繼續施作二樓工程時，被告又一再變更甚
         且追加部分工程，至八十八年五月完工原告通知被告驗收時二樓實際施工
         之工程款已增為一百四十三萬九千六百七十元，是至此全部工程已完成，
         被告並於八十八年五月二十七日會同建築師林志成驗收完畢，於驗收時被
         告復要求另再施作部分工程，工程款計六萬八千五百五十元，惟當原告將
         該部分工程完成，並會同被告之妻於八十八年六月五日驗收完畢，向被告
         請款時，被告竟一再推託，拒絕付款。因被告僅於工程期間曾支付一百七
         十萬元工程款，故被告總計積欠原告工程款一百一十六萬零五百七十五元
         及百分之五稅金一十四萬三千零二十九元，共計一百三十萬三千六百零四
         元。原告自得提起本件訴訟請求被告履行契約給付上開金額，及自起訴狀
         繕本送達之翌日起按年息百分之五計算之遲延利息。
   （二）對被告抗辯之陳述：
     １、按「驗收」二字，顧名思義，是承攬人於工程完工後，請定作人來看是否
         完工。故一般工程之驗收，一定是兩造要會同，絕不可能單方驗收。本件
         工程方會於八十八年五月二十七日由林志成會同兩造為之。但觀被告所出
         具蓋有林志成章之八十八年九月六日之工程初驗單，當日原告根本未到場
         ，何來驗收？且當時兩造為工程款事宜幾已反目，林志成在未知會原告情
         況下擅出具初驗單予被告，此已違背經驗法則，原告之前申請傳訊林志成
         為証人，今發現其有偽證之嫌，不再聲請傳訊。再被告所出具林志成具名
         之証人聲明一紙，其第二點提到原告報價第二次總工程款價格偏高云云，
         顯係偏執。原告是一有信譽之公司，本件工程款在原告所承攬之工程中，
         金額不大，原告怎可能自毀商譽胡亂報價。再第二份合約亦是被告在自由
         意志下所簽署，自是認為報價合理，依契約自由原則，被告即有依約給付
         工程款義務，口頭契約部分，事後自不得藉詞毀約，拒付工程款。此外，
         該聲明書第八項提到在所有監工過程，任何設計更動，原告均未言及價錢
         及變更云云，更屬無稽。如前所述，兩造之工程之變更及價錢均已合意，
         否則原告在被告逐日檢查工程情況下，怎敢擅自施工？況証人林志成本人
         在近百項之施工過程中僅到現場約三、四次，其亦於聲明書第二點自認第
         二次合約之總價，其並不知情，連兩造簽立第二次合約如此重大之事其都
         不知情，對於工程之追加變更兩造是否談及價錢，其又不在場，如何得知
         ？可見其証詞實不足採。
     ２、本工程之工程設計圖部分標示與現況有差異，故原告於施工時均以被告之
         意見為主，若施工中有問題即用電話聯絡被告請其馬上回來指示或請示建
         築師及其事務所曾小姐，故現場施工均係依被告及建築師指示施工，且施
         工之過程中被告之前妻亦在場。被告已給付原告一百七十萬元工程款部分
         ，原告從未否認，亦於起訴書中將此已給付之款項扣除。但被告抗辯應付
         尾款僅六十五萬八千三百三十五元，並不正確，其實兩造除於書面約定外
         ，因於工程進行中，被告不斷要求修正施工內容，本件施工內容項目繁多
         近百項，原告不可能逐一與被告簽立書面契約，且因被告支付前款一百七
         十萬元，甚為乾脆，原告不疑有他，遂依被告口頭所囑，一一為其施工。
         所有施工項目，若是書面契約所未記載者，均是雙方口頭約定合意所為，
         今被告僅承認有書面約定部分，就口頭約定部分完全否認，惟被告是何等
         精細之人，於施工過程對工程諸多挑剔，施工期間被告每日回家必查看工
         程施工情形，一發覺有不滿意處，即交待證人張文玲隔天要原告處理，故
         原告怎可能未依其所囑擅自施工？況在兩造所立第二份合約之末，書明一
         次工程於八十八年二月十五日完成，此為被告所不爭執且被告於簽第二份
         合約之八十八年三月二十五日亦給付一百二十萬元之簽約金。倘系爭工程
         有如被告抗辯未依指示擅自施工且有諸多瑕疵等等，則焉有可能兩造於簽
         第二份合約時書明，一次工程已於八十八年二月十五日完工字樣？再被告
         亦不可能願付一百二十萬元工程款予原告。凡此均可反証原告均依被告指
         示施工，被告對工程亦甚滿意，方會付款及書明一次工程確已完成，並簽
         下二次工程合約。
     ３、被告所抗辯之瑕疵項目，顯非實在，查原告於八十八年六月初完工時，即
         已寄通知請求被告付款，被告未予回應，迄同年九月初方提出上開工程初
         驗單，且該工程初驗時並未知會原告參與，其檢驗結果也未通知原告再為
         修繕，茲就被告所提項工程缺失及變更部分一一答辯如下：
       關於老人房前外牆錯誤施工油性水泥漆未剃除而貼磁磚部分：因本件工程
         在第一次合約時即完成油性漆，嗣於第二次合約時原告依被告及建築師指
         示變更為貼磁磚，在貼磁磚前有先打毛後才貼磚，油性水泥漆依施工原則
         無剃除必要，且可節省被告支出。
       關於花園碎石未清運，目前仍埋於土下部：若被告所指之此處「花園」為
         下列二者，則：一樓於覆蓋花土前已清運，覆蓋花土後種韓國草，被告已
         於第一次合約時同意驗收付款。二樓為花台，原告供應被告指示之花土，
         由被告自行倒土入花台，未有「埋於土下之狀況」。
       關於二樓電熱器不漏電裝置未接部分：本工程建築師並未設計有電力等工
         程圖，現場施工均依被告指示，被告自稱對電機方面很在行，電熱器安裝
         時為第一次合約前完成，現場亦有漏電斷路器，是否為被告使用電熱器不
         當而未接。被告一再抗辯原告替其裝設之電熱器未依約定裝設不漏電之裝
         置云云，並提出証人謝竣宇簽字之書面証據一紙為証。按原告於裝置電熱
         水器之當時，確外裝有斷電設施，裝設完成，原告就該部分之承攬工程即
         已完工，一般民間交易亦為如此，被告就該電熱器部分早已給付工程款，
         且使用多月，方抗辯漏電云云，可証原告所言非虛，益証原告不可能漏裝
         不漏電裝置。茲因該電熱水器之斷電裝置是外裝，並非內裝在電熱水器內
         ，為何在證人謝俊宇檢查時已無斷電裝置存在，原告不得而知。而證人謝
         俊宇檢查時為八十九年一月二十九日，雙方早己決裂並進入訴訟程序，被
         告若蓄意破壞，再請證人謝俊宇出面檢查亦有可能。
       關於一二樓間樓梯板施工受損部分：一二樓間樓梯板施工均貼紫檀木板，
         八十八年五月二十七日驗收時未發現有樓梯地板受損情形如有受損也已補
         修完畢，嗣後地板若有受損，非可歸責原告，亦有可能被告因搬運物品使
         地板受損。
       關於一樓大門底縫過寬部分：在第一次合約完成時，被告並未提出此問題
         ，嗣原告依被告指示將一樓門檻降低，以利其母親輪椅出入方便。
       關於一樓落地門上樑寬五十公司導致無法裝氣窗部分：此部分於第一次合
         約工程中一樓工程完成時被告已無異議付款，且本來施作氣窗後，建築師
         要求原告拆除變成無氣窗，原告因此自行多支付四萬五千元，亦未追加工
         程款。又樑寬五十公分是考慮結構強度，建築師及被告均知悉，原告係經
         其等同意後才施工。
       關於二樓氣密窗改為有氣窗部分：二樓氣密窗改為有氣窗為強度考量，建
         築師在工程圖上標示尺寸僅供參考，施作時須以現場尺寸施工，且經被告
         同意被告亦於施工時在場。
       關於戶外花架未按圖施工及材料由美國檜改為美國杉部分：工程圖上標示
         「台灣杉木」非美國檜木，原告於施工前亦送樣品給被告及建築師看過並
         經其等同意才施工。戶外花架原告原依圖施工，於八十八年五月二十七日
         會同建築師驗收時，被告及建築師決議要加強側面部分，以遮擋電線桿，
         所以原告再加強。
       關於二樓洗臉槽上方鏡子未使用除霧鏡部分：本工程設計圖上根本沒有此
         項，且被告表示更衣室及洗臉槽鏡子須配合房屋之現況定製兩個，況被告
         所稱之洗臉槽之鏡子係在浴室之外，本無必要使用除霧鏡，且裝置時經被
         告同意，被告亦知所裝之鏡子無除霧之效果，與更衣室之鏡子型式一樣。
       關於一樓落地門上樑外牆未貼磁磚部分：建築師指示只需貼靠馬路側，原
         告是依建築師指示施工落地門側為第一次合約時即已完成
       關於窗前花架未施工部分：本項目為合約之外原告無施工義務。
       室內砌磚部分：原合約為六十平方公尺，原告請款五十平方公尺，非被告
         所言實際上少於三十平方公尺，經計算二樓外側庭園欄杆，總砌至少為七
         十五點七三平方公尺。
       室內粉光：原告主張二樓臥室內側靠庭園部分增加部分達十二點五平方公
         尺。
       浴廁地壁磚：本件實際施工與原設計增加確實為二平方公尺，與原圖不符
         部分，本公司增加乃合情理之事。
       紫檀木地板及樓梯腳踢板：原合約內並無踢腳板，此部分為被告要求增加
         。紫檀木部分被告於八十八年三月間曾與原告新竹東大路新力建材行及三
         九建材行挑選建材，由於紫檀地板係整批入料，木料顏色深淺不一，而被
         告要求全部一致深色地板，導致成本提高。樓梯腳踏板原為紫檀木貼皮，
         經建築師與被告要求，以紫檀木同樣材料施工，被告表示如此才能與地板
         顏色一致，踢腳板為柚木上色乃被告要求，因被告表示踢腳板若以紫檀木
         料施工不夠美觀，請款單所述分項不夠清，但價錢的確經核算，此部分增
         四萬九千元加八萬元計十二萬九千元為樓梯腳踏板由紫檀木貼皮改為紫檀
         木，踢腳板原合約無此項目，為施工時增加部分，紫檀木地板經被告挑選
         增加總部分。
       實心木門：原為單價四萬五千元，不含油漆，被告要求漆為紫檀木色，此
         與一般木門色澤顯有差異，處理起來困難，每扇增加二千元乃合理價位。
       塑鋼門：一般塑鋼門為每扇二千四百元，本案之塑鋼門為施工時建築師所
         指定，型式特殊，故價位追加為合理價形。
       紅木扶手：紅木扶手乃被告要求施工，五月九日勘驗時可見．因被告表示
         柚木紋路經油漆處理後可以與地板顏色相搭配，但油漆過程相當不易，是
         以增加價位，並無不妥。
       雜項工材：增加一萬元乃因施工項目增加，所以此部分費用相對增加，此
         乃一般工程估價習慣。
         綜上所述，被告所列前開工程缺失部分，其中有些係屬一樓部分，該部分
         早已於八十八年二月（農歷春節）前完成驗收完畢，且被告於給付一樓部
         分之工程款後，方再與原告於八十八年三月二十五日簽定第二次工程合約
         。系爭工程早已完工多時，工作物亦經被告使用多時，被告自不得藉故拒
         付工程尾款。前開工程縱施工結果有與設計圖不符之外，亦是經被告同意
         ，因被告長期居住系爭建物中，下班回來即檢視施工狀況，原告不可能違
         背其意願施工。原告依約完成被告所約定之全部工程，被告所提前開工程
         缺失，顯非實在，退步言之，縱工程項目有被告抗辯之小瑕疵，但此無礙
         於完工之事實，被告不得執此為由，拒付工程尾款。至二樓追加部分，均
         係應被告要求而施作，故其自不得於原告施作後，始稱在原合約範圍內云
         云。
     ４、被告抗辯曾於八十八年六月間以口頭數次通知原告修復瑕疵，係屬不實。
         再被告抗辯於八十八年八月二十四日以書面通知原告修復瑕疵及完成工程
         乙節，更屬違情。因兩造早於八十八年五月二十七日會同林志成驗收完畢
         ，再於同年六月八日依被告前妻張文玲指示修繕完畢，迄原告通知被告給
         付工程款之八十八年六月二十八日，被告未曾有任何回應，更未抗辯工程
         有任何瑕疵，六月二十八日之後迄八十八年八月二十四日協調當日，期間
         經原告不斷催繳工程款，被告亦未抗辯工程有任何瑕疵，縱如被告抗辯曾
         於八十八年八月二十四日書面通知原告云云，彼時被告早已拒付工程款，
         雙方已決裂。揆諸經驗法則，工程完工後，定作人給付工程款完畢，在保
         固期間內，若有契約約定應由承攬人維修之處，承攬人自當依約修復。本
         件情形是被告違約在先，拒付工程款，原告一百三十多萬元之工程尾款尚
         未收到，損失不貲，豈有可能再出資替被告修復瑕疵？若被告願給付工程
         款，原告在合理範圍內當立即履行修繕義務。況被告抗辯之多項瑕疵，根
         本非承攬範圍，原告本無修復義務。查被告對於八十八年五月二十七日兩
         造曾會同林志成詳為查驗工程完工情形，及被告對原告所提出之前妻張文
         玲曾出具之字據是其交待其前妻所書寫之事實並不爭執，惟抗辯五月二十
         七日當天非驗收而六月五日其前妻無權代理其驗收云云。試問工程已完工
         ，如五月二十七日，兩造會同建築師到場詳為查驗工程完工情形非驗收，
         則所為何事？再被告與其前妻雖離異但未對外公開，原告無從得知渠等內
         部情形，再佐以被告甚至交待其前妻有關本件工程某些事項應請原告補強
         等等，原告於被告未在家時，由其前妻代為驗收小部分工程，並無不當。
         而建築師林志成僅在「甲○寶山住宅修建工程初驗」及「証人聲明」二份
         文件上簽名，是否親至現場？是否詳為查驗？或根本照被告指示，簽章了
         事？均不無疑問。顯然被告抗辯之完工日期為不可採，原告主張為真實已
         甚明確。
    ５、另被告早知車庫有二把遙控器，其交付一把予原告，無非是要原告於其不在
        家時為其處理有關工程事項。另二樓部分工程是把舊窗戶打掉換成新窗戶，
        由於舊窗戶較大，新窗戶較小，牆壁會出現破洞，破洞部分當然要砌磚，故
        原告於二次履勘時主張二樓之室內砌磚要包括舊窗戶打掉補牆壁磚部分並無
        不妥？至於所裝設之新窗戶補框部分並非補牆壁之磚，自然要另外報價，被
        告抗辯實屬無理。再二樓陽台欄杆砌磚部分，之前履勘現場漏未計算亦應一
        併計入。被告二樓主臥室早已存在一面四寸牆，因要裝落地窗，該落地窗較
        寬，凸出於四寸牆外，為解決此一問題，須在該四寸外牆之內側加上四寸內
        牆，合計為八寸牆。原告所加者為四寸內牆，並不接觸室外，且主臥室早已
        存在四寸外牆，原告所砌之內牆不可能導致外牆滲水，天花板處原告確未施
        工，外牆貼磁磚與天花板無涉，亦不會導致漏水。而被告二樓外牆本來即存
        在一洞，用以接電線，原告未在二樓外牆鑽洞，只是利用其原有之洞拉管接
        電線而已，與漏水無關。至於被告房屋為何漏水，應係與其房屋老舊有關。
        八十八年六月五日左右，被告前妻張文玲確實會同原告驗收完畢，並出具字
        條一紙予原告，被告於本院八十九年六月十九日開庭時於看過其前妻張文所
        寫前開字條後，亦自承其於八十八年六月六日出國前曾口述，由張文玲寫下
        被告所發現之瑕疵，用以轉知原告，且被告亦自承張文玲是在六月五日晚間
        回國。綜上所述，張文玲在八十八年六月五日左右確在被告家中，且因被告
        即將出國還口述某些工程事項交待張文玲要轉知原告，可証張文玲縱彼時已
        與被告離異，惟此為原告所不知，渠等外觀上仍以夫妻型態出現，被告尚交
        待張文玲代為處理本件工程有關事項，張文玲明顯為被告之代理人縱無代理
        關係亦有表見代理關係，原告自可會同張文玲驗收。
  （四）末就臺灣省建築師工會新竹縣市辦事處鑑定報告書陳述意見如下：
    １、鑑定事項（三）部分：本來原告已依契約粉刷及油漆完畢，是被告要變更工
        程內容，改為貼磁磚，當時被告為了節省成本，雙方乃約定以斬毛代替完全
        剔除油漆方式以節約成本，此種施工方式，原告收費是每單位一千一百元，
        若要以完全剔除油漆方式施工，則每單位需收費一千四百元（差價三百元即
        為本項鑑定結果所載之第三點，即以每平方公尺三百元計算其打底粉刷工程
        款），此部分原告是應被告要求變更工程內容，且被告指示以節約成本方式
        施工，今被告竟反控原告未依其指示施工，其實被告若要求以完全剔除油漆
        方式施工，原告定當照作，只是被告即應支付較高之工程費用，故鑑定意見
        建議由工程款扣除或各負擔一半價格，不合情理。
    ２、鑑定事項（五）部分：此部分原告之所以未依圖施工，是因被告提供之建築
        師設計圖之材料規格根本無法施工，原告將實情告之被告，經被告同意變更
        施工材料，原告方依指示施工，是被告抗辯不給付工程款實無理由。此部分
        原告請款為五萬三千元，鑑價為四萬五千元，原告同意扣款八千元。
    ３、鑑定事項（八）部分：此部分砌磚面積五一平方公尺，鑑定意見認含清水磚
        ，該點原告不同意。原告主張應扣除清水磚部分，則室內砌磚應為四十平方
        公尺。因清水磚與一般室內砌磚之收費不同，鑑定報告將清水磚列為室內砌
        磚顯有未洽。
    ４、鑑定事項（九）部分：房子漏水是因該屋早於七十二年完工，距驗收之八十
        八年五月二十七日已近十六載，屋子老舊，再經九二一大地震結構受損方致
        漏水，不可歸責原告。再被告於施工之初本有告知原告屋子老舊義務，被告
        疏未告知原告。再鑑定意見亦載明，合約中載有防水施工範圍僅包括二樓戶
        外平台，其餘部分既非防水施工範圍，而老舊屋子漏水本屬平常，又非原告
        施工所致，不應由原告負責。退步言之，若認原告應負擔部分責任，依鑑定
        意見第二點所載，原告未告知被告新舊建築接合處．．．．須特別處理防漏
        工程云云，是原告縱有疏失，亦僅止於未告知之疏失，此疏失依鑑定意見即
        要原告賠償一半費用即十萬元，未免過苛，請審酌減免原告之負擔額。
    ５、鑑定事項（十）部分：此部分較複雜，原告分三部分說明：（１）表列一至
        二十一項部分，其中載明是在原合約施工範圍內者，金額總計為十一萬七千
        三百元，此部分工程既在原合約範圍內，且原告亦已依約施工，被告自應給
        付工程款，至於雖有多項工程，鑑定意見附註：估價單未列，此係因工程項
        目過多，部分項目估價單漏列在所難免，故原告方於工程完工後一併請求，
        被告自應給付工程款。（２）表列一至二十一項部分，其中載明不在原合約
        施工範圍內，此部分是被告要求追加，原告亦同意為被告施工，兩造之口頭
        約定，依兩造所立合約第八條約定：甲方（即被告）對工程有變更計劃及增
        減工程數量之權，對於增減數量，雙方參照本合約所訂合理單價增減之。追
        加部分之工程雖無書面契約亦已成立口頭契約，被告仍應給付工程款，計為
        九萬一千元。（３）表列二十二項雜項工料一萬五千元，原告同意納入利管
        費，不計價。惟表列第二十三項之利管費原告之所以請款七萬元，是因被告
        就二樓工程有追加部分，原告為便利計算，乃將原來二樓完工部分之利管費
        四萬五千元列為零，且於請款單上註明：見後頁。此即表示此四萬五千元利
        管費，原告並非放棄，乃是要在後頁，即二樓追加工程部分一起請款，二樓
        追加部分之利管費為二萬五千元，加計原來二樓部分之利管費四萬五千元，
        合計為七萬元，鑑定人不查，誤認原告已放棄四萬五千元之利管費，自有未
        洽。此外，鑑定人之所以算出利管費為一萬四千元，並附註：依百分之十五
        計算。方式是將鑑定追加價格從表列第一項之一千五百元一直加到第二十二
        項，再將總數乘以百分之十五，所得約接近一萬四千元，即以一萬四千元計
        為利管費。鑑定人漏列四萬五千元之利管費，若依鑑定報告書所示，利管費
        是依百分之十五計算，則就二樓完工部分之一至十六項合計九十四萬零九百
        八十元乘以百分之十五等於十四萬一千一百四十七元，原告僅收四萬五千元
        利管費，可証原告收費是相當合理。四萬五千元加上一萬四千元等於五萬九
        千元。從而就利管費部分，若依百分之十五計算，僅二樓工程部分（不含二
        樓追加工程部分），原告即可請求十四萬一千一百四十七元，今原告就二樓
        工程及二樓工程追加工程部分，合計僅請求利管費五萬九千元，自屬合理，
        鑑定意見認原告僅得請求一萬四千元實有誤會，應以原告之主張為準，方符
        公平原則。結論：將前開三部分相加即，十一萬七千三百元加上九萬一千元
        再加上五萬九千元，等於二十六萬七千三百元。故就第（十）項部分，原告
        主張請求二十六萬七千三百元。
  三、證據：提出工程細目請款單三份、工程合約書二份、傳真簡圖、請求款項計算
      式、中華民國優良建築國際金球獎狀、信件、剪報、感謝薦、推薦函、應聘書
      影本、字條及建築設計圖各乙件為證。
乙、被告方面：
  一、聲明：原告之訴駁回。
  二、陳述：
    （一）兩造於八十七年十二月十七日就被告位於寶山鄉○○路一一０號之住宅修
          繕工程簽訂承攬契約，並約明承攬報酬（含材料與施工在內）為一百五十
          四萬四千零九十八元，詎原告屢藉故拖延工程，要求擴增施工範圍並另訂
          新約，由於被告公務繁忙，遂應原告之要求於八十八年三月二十五日擴增
          原契約約定之修繕範圍而另訂新約，新約所約定之報酬（含材料與施工在
          內）為二百三十五萬八千三百三十五元，而合約書第五條明定原告有依設
          計工程圖與合約內容施工之義務，合約書第八條亦明定被告對於工程有變
          更計劃及增減工程數量之權利，對於增減數量，雙方應參照合約所定單價
          增減之，亦即應經雙方協議增減價金。而前開承攬報酬被告已給付原告一
          百七十萬元，僅餘尾款六十五萬八千三百三十五元未為給付。
    （二）查原告主張其已於八十八年五月二十八日完成前開承攬工程，但迄未會同
          被告提出驗收之證據。又經被告偕同工程師於八十八年九月六日進行初步
          驗收後，發現原告除多處擅自更改建築師之工程設計圖外，已完工之部分
          亦明顯有多項瑕疵，且其中若干瑕疵甚至影響被告及家人之生活安全，例
          如電熱器未依約裝設不漏電之裝置，又如系爭修繕工程源於被告之母親韓
          文美為中風殘障，其於八十七年十二月三十一日出院後移居新竹而必須改
          建本件房屋，而兩造當初曾約定不施作門檻以免被告母親出入不便，故必
          須縮減門縫高度，但原告卻加高門檻以彌補門縫過高之問題，造成被告之
          母親因而受傷，故對被告而言實屬重大瑕疵。被告曾於八十八年六月間及
          八十八年八月二十四日分別以口頭及書面要求原告應修補施工之瑕疵，並
          應盡速完工，被告並於八十八年九月七日及八十九年一月十七日寄發存證
          信函予原告，依民法第四百九十三條之規定要求原告應於期限內完成瑕疵
          之修補，否則將依法自行修補，一切修補費用由承攬報酬之餘額中逕行扣
          除，惟原告仍未於期限內改善，故被告應有權就工程尾款扣除自行修補瑕
          疵之費用及因此所所造成之損害。
    （三）又原告擅自提高契約所約定之款項，並要求被告給付所謂「二次工程追加
          款」，計五十二萬二千二百四十元，然查兩造所訂之承攬契約並非僅約定
          報酬之概數，而係就承攬工程之項目逐一明列價格清單，以其總數作為契
          約之報酬額，且合約中亦明定工程數量有增減時，應經雙方協議增減價金
          ，而被告從未就工程報酬之增減與原告有過協議，原告亦未能舉證被告曾
          同意其變更施工並追加價金，原告自無權片面提高報酬數額。故原告所提
          出之二樓完工部分之估價單上與原估價單不符部分所增加之款項，原告自
          不得向被告請求。茲說明如下：
      １、室內粉光：並無增加一道，故增加之二千八百八十元，被告無須給付。
      ２、浴室地壁磚：原契約報價以式為單位，此為總價，原告不應以增加單位面
          積為索費理由。
      ３、紫壇木地板及樓梯踏腳板：紫檀木地板於原合約中即為紫檀木地板，紫檀
          木只有一種即為印尼紫檀木，原告重編施工款項乃為無理之請。而樓梯踏
          腳板在原告約中為紫檀木貼皮，報價單中名目改為紫檀木踢腳板及線板，
          但踢腳板及線板實際施工材料卻是柚木上色。
      ４、氣密窗部分：原告擅自變更原估價單中第九、十一、十二、十四項，設計
          ，增加單價，與原合約不符。
      ５、木門及塑鋼門：木門原設計即為紫檀木色，原報價中並未說明不含油漆價
          格。塑鋼門並無改變設計。
      ６、紅木扶手：原合約中樓梯扶手以紅木為材質，但在施工過程中，原告以找
          不到材料為託辭，自行建議被告改為柚木，但未告知被告價格。
      ７、室外花架：原告追加款項託辭為與圖不符部分，實情為建商本即未按圖施
          工，當時並少施工量，此部分之要求即屬無據。
      ８、雜項工材：此部分係以式為計，亦即所有施工項之工錢及材料都包含在內
          ，垃圾運送等原本就在該合約中。
    （四）又按照合約之內容，驗收權責及事實之認知在於定作人而非承攬人，故完
          工後應由原告告知，被告主動驗收，然原告直至八十八年六月二十八日始
          第一次告知完工，被告於同年五、六月間從未主動請訴外人林志成前來驗
          收，被告第一次驗收係於八十八年九月六日由被告委託訴外人黃文淵（從
          事營造業）為之，故八十八年九月六日始為驗收之日。原告雖主張其曾會
          同被告之妻即證人張文玲於八十八年六月五日驗收完畢，惟證人張文玲並
          無權代替被告驗收。另按合約第十三條第二項約定，驗收如有局部不合格
          時，原告應在三日內修繕完成，再行申請被告覆驗，即便如原告所稱支出
          驗日期為五月二十七日，再驗日期為六月五日，但依據證人張文玲證稱原
          告最後一次施工為六月下旬，原告亦逾越合約之三日修繕期限。
    （五）綜上所述：原告施工所產生之瑕疵之項目有：
      １、防水工程：因原告之施工造成家中嚴重漏水，事後經被告委請方水公司進
          行抓漏防水工程計為十九萬四千二百五十元，而二樓浴室漏水更為嚴重，
          必須挖除浴室地板重新施作防水，此部分計為三千四百元，另老人房防水
          工程敲除裝潢損害一萬元，及漏水破壞之一樓畫作計一萬元。
      ２、一、二樓漏水後重新油漆粉刷：由於一二樓漏水情形嚴重，造成多處壁面
          油漆嚴重剝落，所有壁面必須重新粉刷，故扣除原有室內油漆請款。
      ３、花園廢土清運及重新整理：建商當初將一樓工程所製造之廢棄物埋在花園
          中，花園廢棄物重新運棄必須進行開挖，勢必破壞原有花園覆土及韓國草
          ，故被告應可扣除部分垃圾清運費用及一樓追加工程款第三項補土及植草
          各五千元及六千元，另行開挖及整理花園之損害賠償為一萬五千元。
      ４、紫檀木地板重新施工：原告地板施工不良，造成多處彎曲，被告將自重新
          施作，故扣除原有地板請款計三萬五千元。
      ５、熱水器換新：原有熱水器因未接不漏電裝置，造成機器損害，而重新購置
          花費一萬二千元。
      ６、一樓落地門上樑磁磚未貼重新施工：原告於一樓落地門上樑未貼磁磚部分
          ，被告必須剔除原有油漆再重新施工，要求建商賠償工資一萬元。
      ７、老人房外油漆未剔除貼磚：被告依面積比例扣除原工程款一萬  元。
      ８、一樓落地窗施工錯誤：原告擅自改變建築師設計，使落地窗高度加長，被
          告在使用上常遭遇軌道扭曲，落地窗無法閉合之問題，而要求施工錯誤賠
          償即扣除原施工款一萬元。
      ９、二樓室外花架重新施工：原告未依設計圖施工且尚未完工，材料亦有錯誤
          ，應扣除原施工款項百分之五十計一萬六千元。
    １０、一樓取消工程：原一樓之雙開百葉窗及第十項之氣密窗、第十三項氣密窗
          取消，故此分款項分別為七千元、四千二百元、八千八百元，原告應不得
          請求。
    １１、一樓大門底縫過寬重新施工：大門底縫過寬必須重新施工，將拆除門檻以
          利被告母親進出，並加裝橡膠墊以改善門縫過寬之問題，此部分工資及材
          料計三千元。
    １２、洗臉槽上方未使用除霧鏡：被告未依設計圖使用除霧鏡，被告應可扣除室
          內裝潢及雜項裝潢之請款計一千元。
    １３、利管費：工程利管費百分之五計三萬元，原告不得請求。
    １４、室內砌磚部分：勘驗紀錄實際施作為三十六點一三平方米，原告請款之面
          積為六十平方米，扣除未施工面積部分之請款計一萬零八十元。
    １５、外牆貼磚部分：室外貼磚原告實際施工面積不到一百二十平方米卻報價一
          百五十平方米，應扣除三十米之金額二萬七千五百元。
    （六）另原告擅自提高契約款項為無權之請，原告所提出之工程追加請款單日期
          為八十八年六月二十三日，已晚於原告宣稱之五月二十八日完工日期。鑑
          定報告中所鑑定之價格仍有不實之處：
      １、冷氣油漆：冷氣三個總面積不足一平方公尺，按工程合約中，油漆每平方
          公尺二百四十元，理當列入原油漆面積中計算。該項報項為一千五百元，
          不合理處甚為明顯。
      ２、狗屋：該所謂狗屋，砌磚面積不足四平方公尺，貼磚面積為二平方公尺，
          按工程合約中，砌磚每平方公尺四百二十元，貼磚每平方公尺一千一百元
          ，價格應少於三千九百元，理當列入原砌磚及貼磚中計算。該項報價三萬
          元，亦不合理。
      ３、培植土及遮光網：培植土填充體積為五百公升（一公尺乘一公尺乘零點五
          公尺），僅須二十包培植土，遮光網共使用長度二十公尺，不足一捲。遮
          光網一捲六十公尺四百元，培植土二十五公升裝一包六十元，該項報價九
          九千五百元，是否使用一百五十包共三千七百五十公升？
      ４、馬達蓋油漆：見鑑定書照片二十八，總面積不足一平方公尺，本院可判定
          價格是否為八千元。
      ５、修補一樓紗窗：原告陳稱為被告家狗咬破，為何本院勘驗時未破？家狗如
          何學習不咬紗窗？可見為其施工不慎導致。
      ６、室外景觀燈：請原告提出採購單據，證明價格。
      ７、馬達更新：馬達更新乃因施工不當造成，理當由原告負擔。
          是由上所述，該追加項目大都巧立名目，未曾和業主合意，自為無權之請
          。
    （七）本件房地被告於八直年購買總價為四百七十萬元，而窗簾、冷氣、地磚、
          廚具等皆為被告自付，原告要求修費用超過二百八十萬元，極度不合理，
          如不包含瑕疵修補費用，合理估計為增建十五坪，每坪五萬元，共計七十
          五萬元，裝潢五十坪，每三萬元計一百五十萬元，計二百零五萬元，更何
          況本人已自行修補所費約二十一萬元，必須扣除，故二百八十四萬元不合
          理數目，而本件鑑定費用原告亦應支付被告一萬五千元，是本人僅須再給
          付尾款十三萬一千一百零五元。
    （八）另查，原告之證詞有下述矛盾之處：
      １、原告主張外牆未貼磁磚之部分並未請款，並主張浮報部分為施作公差（實
          際施作面積少於一百二十平方公尺，卻請款一百四十五平方公尺），惟事
          實上所有應貼磚面積少於請款面積，未貼磚部分早已包含在請款中。
      ２、原告主張被告僅要求外牆貼磁磚內牆不必貼磚，然依二次合約工程估價單
          第三十四項施工說明，原告應知內牆亦須貼磁磚。
      ３、原告宣稱室內砌磚請款五十平方公尺，包含窗戶補框，但窗戶補框部分，
          原告另有報價。
      ４、第二次合約中明定有外牆貼磚及室內砌磚二部分，而陽台外牆係在二次合
          約之前所建，此由第二次合約工程估價單中一樓完工部分可知，原告自不
          能於二次施工中以室內砌磚請款。
      ５、花價在工程圖上記載為「二分角材防蟲防腐處理」，於本院勘驗時，原告
          主張為台灣杉，然於原告準備書狀三之附件中卻承認為美國杉。
      ６、原告於本院勘驗時宣稱主臥室外牆滲水部分非其施工，但又在室內砌磚計
          算中將該部分算入，後原告宣稱天花板高於其施工範圍，但事後又謂其在
          高於天花板處貼磁磚，並由外牆鑽洞接電線。
      ７、二樓完工請款單第七項施工說明為紫壇木踢腳板與線版，而原告於本院勘
          驗時亦承認踢腳板及線版並非紫壇木。
      ８、原告原主張外牆第一次合約就已完成油性漆，但之後又宣稱外牆包括再第
          二次合約之室內砌磚部分。
      ９、原告原主張內牆本為水泥漆，由建築師指示變更為貼磁磚，但又主張建築
          師指示只須馬路側外牆。
三、證據：提出照片三十張、發票五張、原告信函二份、建築師聲明、存證信函、台
    灣高等法院九十年度上易字第一四二七號刑事判決、工程瑕疵表、暫時保護令、
    瑕疵修補書面通知、二樓完工請款比較表、追加工程請款比較表、電熱水器收據
    、要求原告修補信函、殘障證明、醫療證明及收據、駁斥函件及掛號收據、建商
    覆函、出入境紀錄各一份為證。
    理    由
一、原告起訴主張其於八十七年十二月十七日與被告就被告位於寶山鄉○○路一一０
    號之住宅修房一、二樓住宅修建工程簽立工程合約，雙方約定工程款為一百五十
    四萬四千零九十八元，嗣於八十八年三月間一樓大部分工程已近完成時，雙方另
    訂定新約，約定施工範圍除包括已施作之一樓工程、尚未施作之一樓部分工程，
    再包含二樓之修建工程，工程款則依變更之施工範圍變更為一樓部分一百三十五
    萬二千三百五十五元，二樓部分一百萬五千九百八十元。至八十八年五月完工原
    告通知被告驗收時二樓之實際施工工程，工程款已增為一百四十三萬九千六百七
    十元，被告並於八十八年五月二十七日會同建築師林志成驗收完畢，於驗收時被
    告復要求另再施作部分工程，工程款六萬八千五百五十元，該追加工程原告亦已
    會同被告之妻於八十八年六月五日驗收完畢，惟被告竟一再推託，拒絕付款。因
    被告僅於工程期間曾支付一百七十萬元工程款，故被告總計積欠原告工程款一百
    一十六萬零五百七十五元及百分之五之稅金一十四萬三千零二十九元，共計一百
    三十萬三千六百零四元。爰依承攬之法律關係訴請被告給付一百三十萬三千六百
    零四元及自起訴狀繕本送達翌日起至清償日止，按年息百分之五計算之利息等情
    。
二、被告則以原告主張其已於八十八年五月二十八日完成前被告所有寶山鄉○○路一
    一０號房屋修建工程，但迄未會同被告提出驗收之證據。又經被告偕同工程師於
    八十八年九月六日進行初步驗收後，發現原告除多處擅自更改建築師之工程設計
    圖外，已完工之部分亦明顯有多項瑕疵，且其中若干瑕疵甚至影響被告及家人之
    生活安全，故對被告而言實屬重大瑕疵。被告曾於八十八年六月間及八十八年八
    月二十四日分別以口頭及書面要求原告應修補施工之瑕疵，並應盡速完工，被告
    並於八十八年九月七日及八十九年一月十七日寄發存證信函予原告，依民法第四
    百九十三條之規定要求原告應於期限內完成瑕疵之修補，否則將依法自行修補，
    一切修補費用由承攬報酬之餘額中逕行扣除，惟原告仍未於期限內改善，故被告
    應有權就工程尾款扣除自行修補瑕疵之費用即因原告遲延完工所造成之損害。又
    原告擅自提高契約所約定之款項，並要求被告給付所謂「二次工程追加款」，計
    五十二萬二千二百四十元，然查原告主張之追加款既非屬承攬契約所約定報酬，
    亦未經契約當事人雙方嗣後之合意，應無理由等語，資為抗辯。
三、原告主張主張其於八十七年十二月十七日與被告就寶山鄉○○路一一０號房一、
    二樓住宅修建工程簽立工程合約，雙方約定工程款為一百五十四萬四千零九十八
    元，嗣於八十八年三月間一樓大部分工程已近完成時，雙方另訂定新約，約定施
    工範圍除包括已施作之一樓工程、尚未施作之一樓部分工程，再包含二樓之修建
    工程，工程款則依變更之施工範圍變更為一樓部分一百三十五萬二千三百五十五
    元，二樓部分一百萬五千九百八十元，而被告已支付一百七十萬元之承攬報酬，
    業據其提出工程合約書及工程估價單為證，被告復未加以爭執，自堪信為真實。
四、按稱承攬者，謂當事人約定，一方為他為完成一定之工作，他方俟工作完成，給
    付報酬之契約。民法第四百九十條第一項定有明文。本件原告主張系爭工程已於
    八十八年六月五日完工並會同被告之前妻驗收完畢，故被告應給付原告系爭工程
    款，然為被告所否認，辯稱其並未會同原告於上開時日就系爭工程為驗收，直至
    八十八年六月二十八日始通知被告已完工，且被告於八十八年九月間另行會同工
    程師驗收時，發現多項瑕疵等語。經查，原告主張系爭工程原本於五月二十七日
    即完工，並會同訴外人林志成建築師驗收完畢，未據其提出任何完工驗收之書面
    資料，本院數度傳訊證人即建築師林志成到庭，惟其均未到庭，且嗣後兩造均表
    示同意不再傳訊該證人。而依前開證人所提書面聲明中並未提及曾於上開時日與
    兩造會同驗收之事實，再證人即被告之前妻張文玲於本院審理時證稱，八十八年
    五月初伊從香港回來，住在被告家，當時已離婚，在被告家中看房子施工已接近
    完工。在五月底林建築師有來看工程進度，被告一直向建築師表達謝意。原告最
    後一次施工係在六月下旬等語（見本院八十九年月日準備程序筆錄），是依上開
    證人之證言，亦無敘及驗收工程之事，參以原告所提出之二樓部分之請款單製作
    日期亦為八十八年六月二十三日，有估價單在卷可稽，故原告主張已於八十八年
    五月二十七日就系爭工程已驗收完畢之事實，自非無疑；然被告既自承其已於八
    十八年九月六日另行會同訴外人黃文淵進行驗收，且之後數度以口頭及存證信函
    要求原告修補瑕疵，有工程初驗單、存證信函在卷可稽，另觀原告所提出之估價
    單所施工之工程達近百項，而被告所提工程初驗單上所載其稱未完工部分，僅有
    四小項，且其前車庫電動門器原告已於本院八十九年六月一日言詞辯論時當庭交
    付被告收受無訛，至其餘未完工部分即一樓落地門上樑外牆未貼磚磁磚、窗前花
    架未施工及存衣間電蓋部分，經本院會同兩造履勘現場及核對原告所提估價單施
    工項目後，該所謂未完工部分應係涉工程瑕疵事項，是系爭工程於原告提起本件
    訴訟時堪認應已完工，則原告自得依承攬之法律關係請求給付報酬。
五、次查，本件原告主張兩造原約定系爭工程部分之工程款為一百萬零千九百八十元
    ，嗣被告另行追加及變更部分工程，致該部分之工程款增加為一百五十萬八千二
    十二元，然為被告所否認，辯稱涉及變更及追加部分均未得其同意，且亦未言明
    價格之變動等語；依兩造所不爭執之工程合約書第八條之約定，甲方對工程有變
    更計劃及增減工程數量之權，對於增減數量，雙方參照本合約所訂合理單價增減
    之。又當事人主張有利於己之事實者，就其事實有舉證之責任。民事訴訟法第二
    百七十七條第一項前段定有明文，今原告主張被告對系爭工程有為變更及追加，
    且變更及追加之價格亦均有與被告達成協議，其自應就此事實負舉證之責。茲就
    原告所為變更及追加項請款項目，一一說明如下：（一）就原估價單上已列施工
    項目部分：(1)查原告所提工程請款單（二樓完工部分）其中第四項室內粉光因增
    加一道，故施工面積增加十二平方公尺，然為被告所否認，而原告並未舉證證明
    該部分為被告所追加，是此增加部分自不得加以請求。(2)第五項浴廁地壁磚部分
    ，原告原估價時係以一式為計價單位，則該部分施工所需費用應於該估價單時即
    已估算在內，現以增加二平方公尺再增加二千五百元之工程款，除無法得知其此
    金額如何估算外，當時估價時亦非以面積為計價單位，故此增加之工程款應不得
    向原告請求。(3)第六項紫檀木地板部分，觀原告所提原估價單所列施工項目中即
    為紫檀木，而施工說明中記載印尼紫檀、加踢腳板（含消耗），則原估價時既以
    紫檀木為計價方式，且單價為一千九百元，同樣亦係紫檀木施工後單價卻為二千
    六百元，即一坪增加單價近七百元，殊難相像，縱原告所稱係被告要求顏色深淺
    均一為真，然因此所增未見其提出請款之依憑為何，僅空言導致成本之增加，然
    加之單價，另縱有增加，原告亦應顧被告上開要求時告知其價格之變動，然原告
    並未證明此部分價格之變動有知原告並達成協議，故此部分之請款，仍應以原單
    價計算之。(4)第七項樓梯踢腳板部分；原估價單係一式四萬元，且原估價單中亦
    已註明紫檀木貼皮，而工程款請款單中方施工說明係載紫檀木踢腳板及線板，一
    式為十二萬元，查本院會同兩造至履勘現場時，曾詢問樓踢腳板及線板是否為紫
    檀木？原告答稱：「不清楚什麼材料，但不是紫檀木，請款是全部以紫檀木來請
    款」等語（見本院八十九年五月九日勘驗筆錄），是原告既自承該部分施作非以
    紫檀木施作，則其以紫檀木作為計價憑據，顯不可採，況此部分之施作前後相差
    八萬元，而兩造竟未為書面之更改，實難認兩造對此變更及變更後之價金有達成
    合意，故此分原告仍僅得以原估價單中所載款項請求被告付款。(5)第九項轉角氣
    密窗、第十一項氣密氣窗、第十二項氣密窗第四項落門窗部分；原告嗣後提出之
    請款單均載為變更為有氣窗，且單價提高近一倍之價格，雖原告主張均有得被告
    及建築師之同意，然為被告所否認，且依訴外人林志成所出具之聲明書上係載二
    樓氣密窗或有氣窗均不影響結構安全，由無氣窗改為有氣窗乃原告之要求，但未
    言及價格之變動，有證人聲明乙紙附卷可佐，雖證人即原告公司員工王先昊於本
    院履勘現場時證稱，伊是負責一、二樓監工，當時被告住二樓，在一、二樓施工
    變更工程時會告知被告，在被告授權後才會施工，落地窗之施工，也是被告與建
    築師同意後才施工等語（見本院八十九年五月九日勘驗筆錄），然該證人既係被
    告之員工，其所為之證詞難免有偏頗之虞，況若果如原告及上開證人所述，變更
    施工項目均有告知被告，並經得其同意，且系爭工程施工時，被告亦居住在施工
    之房屋中，則其若有任何變動，應可隨即經得被告同意後，於設計圖抑或估價單
    上為書面之註明，此要非難事，況本件系爭工程請款單上二樓已施工部分項目僅
    二十餘項，涉及變更暨價金者即達一半。是縱兩造有達成將氣密窗變更為有氣窗
    之合意，惟原告並未能舉證證明於價格之變動亦已告知被告且為被告所同意，是
    上開部分因此追加之請款，自不得向被告請求。(6)第十六、十七項實心木門部分
    ；查原告所提出之估價單中並未說明實心木門是否包含油漆，而於請款單中原工
    程項目中此部分卻載為不含油漆，施工說明中載為變更為紫檀木色及油漆，原告
    其主張係被告要求漆為紫檀木色，然為被告所否認，而原估價單亦未註明不含油
    漆，是告嗣後於請款單始註明不含油漆，而以將木門上色為紫檀色而增加單價二
    千元，自不足採。(7)塑鋼門部分；原告主張係嗣後建築師改變式樣，故請款時價
    金變為四千五百元，惟原告設計圖究有何變更？變更後之計價又有無告知被告？
    原告均無法舉證以明其實，故原告此部分較原來增加之款項，應不得向被告請求
    。(8)紅木扶手部分；被告故不否認有同意原告改為柚木施作，然辯稱原告並未告
    知須增加價格，是原告自仍應就單價部分經議價後為五千四百元為舉證以實其說
    ，然其並未舉證以明其實，是此部分增加之款項，自不得加以主張。(9)雜項工材
    部分，此部分原係以式計算，一式為二萬元，是此部分嗣後變更為三萬元，另工
    程請款單上第二、三、二十六項因涉及瑕疵部分，於瑕疵部分再行論述，該部分
    請款仍依原估價單上所載。（二）二樓追加部分：原告主張其所提工程請款單中
    二次工程追加部分為被告嗣後所追加，總計價額二十九萬七千三百元，被告辯稱
    該等追加項目均應為原合約內容範圍，係原告巧立名目，額外請求付款等語。查
    經本院將上開追加部分請款單及系爭工程設計圖送請建築師公會鑑定該等項目是
    否為原施工範圍內，其鑑定結果謂，該請款單中第八項、第十二項至第十八項、
    第二十二項應係在原施工範圍內，有台灣省建築師公會新竹縣辦事處九十年六月
    八日函覆本院所附鑑定報告書在卷足按（見鑑定報告第六頁），是該部分總計請
    款十三萬二千三百元，自不應再向被告請求，雖原告辯稱此部分工程既在原合約
    範圍內，且原告亦已依約施工，被告自應給付工程款，至於雖有多項工程，係估
    價單未列，此係因工程項目過多，部分項目估價單漏列在所難免，故原告方於工
    程完工後一併請求，被告自應給付工程款云云，然原告於完工請款時本已將二樓
    完工部分與二次工程追加部分分列不同請款單加以請求，有工程請款單在卷即明
    ，且就二樓已完工部分原告所提之請款單上亦不乏有就多項施作項目為變更之記
    載，顯見原告應已詳細計算後始製作請款單請款，故其將該等部分列為被告追加
    項目中請款，於鑑定後始翻異前詞稱該部分應係屬原施工範圍，故被告亦應給付
    該等部分之工程款云云，自不足採。另該請款單中經鑑定為非屬原施工範圍之項
    目，茲分別論述如下：(1)第一項冷氣罩油漆、第三項培植土及遮光網部分，被告
    暨不否認原告有為上開之施作且亦未表示不同意上開之施作，惟辯稱應係屬原雜
    項工材、戶外花架項目中，且培植土及遮網之格價亦過高云云，然此既經鑑定非
    屬原施作範圍，而經鑑定後之價格為一千五百元及九千五百元，上開估價尚須包
    含工人工資部分，非僅材料之價格，是被告上開所辯，即無足採。(2)狗屋部分；
    被告辯稱未提定施作此項目，且屋中亦無此設施云云，然經本院履勘現場時，確
    有在二樓陽台前方施作方型貼磚之狗屋，有八十九年五月九日勘驗筆錄可稽，而
    此部分經鑑價後為三萬元，是原告此部分請求三萬元，尚屬可採。(3)馬達蓋含油
    漆部分；被告辯稱其僅為一簡易木箱，造價不可能高達八千元，查該部分經鑑定
    非原合約所定施工項目，為兩造所不爭，觀鑑定報告所附之照片（編號二十八）
    所示，依馬達箱之面積及施作所需材以觀，鑑定追加價格需達八千元，似屬過高
    ，且鑑定報告中另加註係加修改一次之價格，然觀原告所提出之工程請款單上並
    無記載加修改一次，故修改部分所須費用自不應加入此部分之鑑定價格中，本院
    審酌上情，認此部分之請求應以六千元為適當。(4)室外景觀燈、毛巾架、室內燈
    、洗臉台下側雙開門、音樂門鈴等項目，經鑑定後既非在原施作項目內，而被告
    對原告有為上開施作亦不加以爭執，亦未有反對上開施作之表示，且經鑑定之價
    格尚屬相當，故原告上開部分之請求，以鑑定價格圍內，應予准許。(5)修馬達及
    馬桶部分；被告辯稱馬達故障係為施工失誤之影響，應由原告負責，故其請原告
    修復自屬當然之理，而馬桶修復部分被告根本不知該項修復內容等語，經送鑑定
    後，被告對此部分之並未再加以爭執，而鑑定結果馬達施工故只修馬桶，該部分
    價格為二千元，故原告此部分僅得請求二千元。(6)馬達更新；被告辯稱因修復次
    數過高且修復情況不佳，故要求更換馬達，而原告於施工期間馬達亦為其使用上
    所必須，故其本必須修復或更新，自不應由原告負擔此部分費用云云，是被告並
    不否認係其要求原告所施作，而該部分又非在合約範圍內，且被告又無法證明該
    馬達係原告施工造成之損壞，則原告自可請求該追加部分之款項，經鑑定後原告
    得請求之款項為四千元。是綜上所述，系爭工程二樓追加部分，原告可請求之款
    項為八萬九千元。至利管費部分，被告主張上開施作內容皆在原約範圍，為建商
    承攬應履行之責任，故此利管費之提出乃為無理之要求，查兩造於系爭工程一樓
    完工部分中即有利管費用之約定，而原二樓施工估價單中亦有利管費之約定，而
    現系爭工程二樓完工部分之請款單上利管費用係與二樓追加部分一起請款為七萬
    元，然查原估價單上之利管費用為四萬五千元，扣除利管費部分為九十六萬零九
    百八十元，而追加部分依上開比例計算，原告可請求之金額為四千一百六十八元
    ，至雖鑑定報告係以工程總之百分十五計算利管費，然兩造間前曾既已就利管費
    部分有為約定，是應以該比例核算之，較為合理。是系爭工程二樓完工部分及二
    次工程追加部分原告所得請求之款項分別為九十八萬五千九百八十元（扣除取消
    部分）及九萬三千一百六十八元。綜上所述，本件系爭工程款項一樓及已施工部
    分為一百三十五萬二千三百五十五元，加上二樓完工部分及追加部分計一百零七
    萬九千一百四十八元，合計為二百四十三萬一千五百零三元，再加上開金額之百
    分之五稅金共計十二萬一千五百七十五元，扣除被告已給付之一百七十萬元，剩
    餘八十五萬三千零七十八元之尾款尚未給付。
六、次查，被告主張原告所施作之系爭工程，有諸多瑕疵，且其已於寄發存證信函請
    求原告修補，然原告均未為置理，故就瑕疵部分主張於工程款中扣除，茲就被告
    所主張之瑕疵逐一審究：
（一）抓漏防水工程及一、二樓漏重新粉刷部分：被告主張因原告施作系爭工程不當
      ，造成其房屋有漏水現象，而另行請求防水公司進行漏防水工程計為十九萬四
      千二百五十元，另老人房防水工程敲除裝潢損害一萬元，及漏水破壞之一樓畫
      作計一萬元修復用磚，三千四百元，應由工程款中扣除，然為原告所否認，辯
      稱被告所有之系爭房屋老舊，況又經九二一大地震後，於原告施工後已近一年
      始提出，故其所稱漏水現象無法證明係原告施工不當所造成。查經會同兩造履
      勘現場，有部分牆壁有滲水現象（見八十九年五月九日勘驗筆錄），並有照片
      附卷可稽，經送請建築師公會鑑定結果，稱本件建物於七十二年已完工，原本
      是否漏水及原有基礎度是否足以承擔增建重量，是否因九二一地震而產生龜裂
      漏水，無法考證，以上雙方各執一詞無法考證，但原合約中有記載防水施工範
      圍僅包括二樓戶外平台，其餘現有漏水部分並無特別繪製施工圖及指明水施工
      方法與估算費用，無法判斷是否全包括於合約之施工範圍，自不能完全歸於原
      告施工所造成依建築施工慣例承攬人有義務告知業主新舊建築接合處、採光罩
      與面接合處、浴廁管道接合處、外迎風雨面等地點，均須特別處理防漏工法，
      因此承攬人仍須分擔部分修復費用，而施工前防水費用可依一平方公尺六百元
      或一千元計算，但完工後之漏廠商通常以一處二萬元計價，且不包裝修材料之
      復原，依現場勘查，約有十處漏水須修復，建議由兩造共同負擔等語（見鑑定
      報告書第五頁），查本院會同兩造履勘現場時，被告僅主張一樓騎樓部分天花
      板、客廳右側後方壁、左側落地窗附近、洗衣間壁、洗衣間與客廳間共同壁、
      二樓客房及書房等處有漏水現象，而被告亦同意其所提出之瑕疵僅止上開部分
      ，經核被告於勘驗現場後所提出之照片與鑑定報告所示之照片，其中並無鑑定
      報告中編號十四、十六、十七、十八照片所示漏水處是依上開修復價格計算，
      認原告應負擔此部分之修復費用以六萬元為適當。另被告主張因漏水導致其畫
      作受損而請求損害賠償一節，惟被告並亦未舉證證明該畫作究受有何損害。致
      老人房除工程費用應為上開修復費用之一部，自不得再行加以扣除，故被告此
      部分主張僅可自工程款中扣除費用六萬元。
（二）花園廢土清運及重新整理：被告主張原告於施作系爭工程一樓部分所製造之廢
      棄物埋在花園中，故其須重新開挖必會破壞其種植之花草，而請求扣除原工程
      款中廢棄物運棄費用及上開因此而生之損害計二萬六千元，固據其提出照片及
      工程初驗單各一份為證，然為原告所否認，辯稱其早已清運完畢，第一次前往
      履勘時並無被告所稱有落石、鋼條等物等語；經本院會同兩造履勘現場，經當
      場向下挖掘系爭房屋後花園土地約二十公分，僅有少許磚塊碎石，有八十九年
      五月九日勘驗筆錄在卷可稽，尚難認原告有將施作系爭工程之廢棄物埋設於被
      告房屋後方花園中，故被告主張扣除須重新開挖及原估價單中運棄廢土之價款
      ，尚非可採。
（三）紫檀木地板部分：被告主張原告施作不良，造成多處彎曲，須重新施作，故應
      扣除原施作部分請款及拆除已施作之地板及重新施工期間之搬運暨宿費用，經
      本院履勘現場時，經函請建築師公會鑑定結果依現場勘察，本案地板一部分歸
      於氣候潮溼而變形，少部歸於原有陽台滲水而產生較大彎曲，應屬於施工瑕疵
      ，承攬人須負連帶施工之責。另因木板製成品一旦變形很難恢復原先平整，由
      於修復困難無法估計明確修復費用，僅能以扣除管理費為權宜之計即扣除工款
      百分之五，約為七千元（見鑑定報告第三頁），亦為原告所不爭，被告雖主張
      應扣除三萬五千元即原此部分工程款之百分之二十五，然未見其提出其所稱應
      扣除金額之憑據，是此分被告所得請求扣除之金額以七千元為適當。
（四）熱水器換新：被告主張原告所裝設不漏電裝置，導致漏電，而重新更換計一萬
      二千元，雖據其提出照片及收據等件為證，然原告所裝設之熱水器係於系爭工
      程第一次合約中即八十八年二月十五日完成，則若誠如被告所稱該熱水器未裝
      不漏電裝置而有漏電現象，則何遲於已使用近半年始發現有此情形，再被告所
      提出之照片係已重新換後之現況，此亦無法證明原告施作當時未裝有不漏電裝
      置，至被告所提出之工程初驗單上所記載二樓不漏電裝置未接，然該次初驗僅
      有被告會同訴外人黃文淵，而又係由被告自行所指定，且當時該部分亦已完工
      近半年，是上開初驗單上所為之記載，尚難採為利於被告之認定，此外，被告
      復未提出其他具體事證以明其實，則其主張此部分瑕疵損害應由工程款中扣除
      ，則屬無據。
（五）一樓落地門上樑磁磚未貼重新施工：被告主張系爭房屋一樓落地門上樑未貼磁
      磚，係屬原告施工瑕疵，故請求扣除一萬元之工程款，經本院履勘現場被告所
      指上開處確未貼磁磚，然依函請建築師公會就此部分是否為原告應施工之範圍
      為鑑定，經鑑定結果謂查依合約設計圖說一樓落地門上樑採用鋼梁，非目前使
      用的混凝土，自不須貼磁磚（見第三頁），則依原設計圖既不在施工作範圍中
      ，原告自貼磚義務，至現所使用之混凝土架是否需貼磚，目前亦無法考證，然
      被告既主張係原告施工上之瑕疵，則被告自應就此負舉證之責，而被告並未提
      出其他事證證明此部分係原告施工之瑕疵，況該部分施作請款價額亦較原估價
      單少，故此部分被告主張扣除一萬元之工程款，自不足採。
（六）老人房外油漆未剔除貼磚瑕疵：被告主張該部分之油漆未剔除即貼磚，為原告
      施工瑕疵，應扣除工程款一萬六千五百元，被原告辯稱當初係約定塗油性漆，
      後來才改為貼磁磚，故才在油漆上打毛貼磁磚等語，而鑑定結果稱，如於油漆
      後再貼磚時，要將磁磚完全剔除乾淨，須再重新打底粉刷才能貼磁磚，單價每
      坪增加近千元，因此民間工程多以斬毛替代完全剔除油漆以節約成本，是否違
      約或是否須扣款，宜詳查雙方是否有特別約定為斷（見鑑定報告第四頁）。查
      此部分經本院履勘現場時，該建築外磁磚平整，老人房外係先上油漆後打毛再
      貼磁磚（見八十九年五月九日勘驗筆錄），而依原告所提出之系爭工程一樓完
      工部分報價單上第三十四項外油漆水泥漆本估價一式為二萬元，改為馬克處理
      但已施工部分為五千元，有估價單乙紙在卷可佐，而該一樓已施工部分之估價
      單亦為被告所不爭執，另原二樓工程估價單上第二項外貼磚部含貼磚前之整理
      之單價為一千一百元，惟並未載明貼磚前之整理所指為何，依上開鑑定報告所
      述通常民間工程多以斬毛替代完全剔除，而原告亦已有為此施作，被告復未證
      明兩造於取消原約定油漆工程而改以貼磚處理時，應為如何之處理，再該部分
      工程迄今並未有黏貼不牢固之瑕疵，是被告主張應扣除工程款一萬六千五百元
      ，尚非可採。
（七）一樓落地窗施工錯誤：被告主張現有落地窗較原有設計高度加長，使用上常有
      無法閉合情形，故請求修復用及施工損害共計一萬元；經鑑定結果發現而現有
      落地窗確與設計圖不符，未依設計圖施工，然未依設計圖施工是否即一定會產
      生無法閉合現象，似無直接關係，應與門框組合材料及零件有關，修復費用更
      換觛接與輪軸零件，或許可改善，核算約二千元（見鑑報告第四頁），原告亦
      不爭執，而被告並舉證原告現有之施作造成其何損害，故被告此部分得主張於
      工程款中扣除二千元，超過部分之請求，即屬無據。
（八）二樓室外花架重新施工：被告主張二樓室外花架未依設計圖施工，尚未完工且
      材料錯誤，應給付瑕疵賠償一萬元等語，原告辯稱原工程圖上係標示台灣杉木
      非美國檜木，且施工前均有將樣品看過經其等同意始施工，且八十八年五月二
      十七日會同建築師驗收時，被告及建築師要求加強側面部，以擋電線桿等語，
      並提出傳真簡圖一份為證，鑑定結果認現有室外花架部分未依設計圖施工及使
      用建材，然依設計圖材料規格錯誤勢必無法依圖施工，合約所定建材為台灣杉
      木防腐處理，現有材料為進口杉木，是曾經防處理尚無資可查證（見鑑定報告
      第四頁），而承攬人本應就其完成之工作，應使其具備約定之品質，原告現施
      作之材料確與原合約約定不符，為其所不爭，兩造對現施作之材料是否有為約
      定又爭執不休，而依現有材料又無法查證有無為原約定之防腐處理，是原告自
      應負瑕疵擔保責任，是縱原告因原設計圖有誤而施作與原設計圖不相符合之花
      架，惟原告既無法證明被告有同意變更原約定所使用材料台灣杉木為美國檜木
      ，且亦無法查知現有材料是否有經防腐處理，是被告主張應減少此部分承攬報
      酬，尚堪可採，本院審酌以現有材料施作後之鑑定價格為四萬五千元，而原估
      價單所為之價格為三萬二千元，被告主張應扣除一萬元，尚屬適當。
（九）洗臉台上方未使除霧鏡：被告主張洗臉台上方應使用除霧鏡，然原告施作並未
      使用除霧鏡，故應扣除一千元之報酬等語，而經鑑定結果現所使用之普通鏡與
      除霧鏡之差價為一千元，而原告嗣後對扣除此部分價差，亦不爭執，是此部分
      應可由系爭工程款中扣除一千元。
（十）室外砌磚部分：經鑑定結果室外砌磚面積為一百二十五平方公尺（見鑑定報告
      第五頁），而原告請款一百四十五平方公尺，應扣除二十平方公尺之費用計二
      萬二千元。
（十一）室內砌磚部分：經鑑定結果室內砌磚為五十一平方公尺含清水砌磚十一平方
        公尺及陽台扶手十五平方公尺，被告雖主張陽台扶手十五平方公尺係於第一
        次工程中即施作，故在第二次工程款中自不應算入施作範圍而請款，然經比
        對第一次估價單即一樓已施工部分估價單上所載工程項目並無限台扶手之貼
        磚，是被告主張應扣除此部分施作面積，尚難採信。另原告自承此室內砌磚
        部分應扣除清水砌磚十一平方公尺，則施作面積為四十平方公尺，而原告請
        款之面積為五十平方公尺，自應扣除十平方公尺之價差計四千二百元。
（十二）一樓大門底縫過寬：被告雖主張一樓大門底縫過寬有二公分餘，然原告辯稱
        一般就是留有二公分之門縫等語，而被告亦於本院履勘現場時陳稱，並未與
        原告約定要留多少公分之門縫，是原告上開施作尚符與一般常情相符，難認
        有何瑕疵。
（十三）原合約未施工部分：被告主張原合約二樓工程估價單第十、十三、十九項之
        費用未施作故應扣除二萬元，然查該部分金額原告本無於本件訴訟中請求，
        有估價單在卷可稽，故被告主張再行扣除上開金額，即無理由。
七、次按承攬人完成工作，應使其具備約定之品質及無減少或滅失價值或不適於通常
    或約定使用之瑕疵。工作有瑕疵者，定作人得定相當期限，請求承攬人修補之。
    承攬人不於前項期限內修補者，定作人得自行修補，並得向承攬人請求償還修補
    必要之費用。如修補所需費用過鉅者，承攬人得拒絕修補，前項規定，不適用之
    。承攬人不於前條第一項所定期限內修補瑕疵，或依前條第三項之規定拒絕修補
    或其瑕疵不能修補者，定作人得解除契約或請求減少報酬。但瑕疵非重要，或所
    承攬之工作為建築物或其他土地上之工作物者，定作人不得解除契約。因可歸責
    於承攬人之事由，致工作發生瑕疵者，定作人除依前二條之規定，請求修補或解
    除契約，或請求減少報酬外，並得請求損害賠償。前項情形，所承攬之工作為建
    築物或其他土地上之工作物，而其瑕疵重大致不能達使用之目的者，定作人得解
    除契約。民法第百九十二條、第四百九十三條、第四百九十四條、第四百九十五
    條分別定有明文。查本件原告施作系爭工程而造成上開瑕疵，經被告以存證信函
    催告原告修補，而原告迄未將瑕疵修復，是被告自得主張請求減少報酬及請求損
    害賠償，綜上所述，被告可主張扣除之工程款為十萬六千二百元。
八、從而，原告依承攬之法律關係訴請被告給付七十四萬七千八百七十八元，及自本
    件起訴狀繕本送達翌日即八十八年十一月七日起至清償日止，按年息百分之五計
    算之利息，洵屬有據，應予准許，逾此部分之請求，則屬無據，應予駁回。
九、原告陳明願供擔保，聲請宣告假執行，經核其勝訴部分，合於法律規定，爰酌定
    相當之擔保金額宣告之；其餘假執行之聲請，因該部分訴之駁回而失所依據，應
    予駁回。
十、本件為判決之基礎已臻明確，兩造其餘攻擊、防禦方法及提出未經援用之舉證，
    經本院審酌後，核與判決之結果無影響，爰不一一論駁，附此敘明。
十一、結論：本件原告之訴為一部有理由，一部無理由，依民事訴訟法第七十九條但
      書、第三百九十條第二項，判決如主文。
中      華      民      國    九十      年      七      月    三十一    日
                                  臺灣新竹地方法院民事第一庭
~B法      官  王鳳儀
右為正本，係照原本作成。
如對本判決上訴，須於判決送達後廿日內向本院提出上訴狀。
~B法院書記官  彭連喜
中      華      民      國    九十      年      七      月    三十一    日


司法院資訊處製作；財團法人民間司法改革基金會備份。
